臺灣高等法院民事判決　　　　　　　　 94年度重上國字第4號
上　訴　人　丙○○
　　　　　　乙○○
　　　　　　甲○○
　　　　　　丁○○（原名藍碧雲）
共　　　同
訴訟代理人　蘇清文律師
複　代理人　溫思廣律師
　　　　　　張建邦律師
被　上訴人　行政院原子能委員會
法定代理人　歐陽敏盛
訴訟代理人　李家慶律師
　　　　　　梅芳琪律師
被　上訴人　台北縣政府
法定代理人　林鍚耀
訴訟代理人　鄭慶隆律師
上列當事人間請求國家賠償事件，上訴人對於中華民國94年4月
20日臺灣板橋地方法院93年度重國字第6號判決提起上訴，經本
院於94年8月24日言詞辯論終結，判決如下：
    主  文
上訴駁回。
第二審訴訟費用由上訴人負擔。
    事  實
甲、上訴人方面：
壹、聲明：
（一）原判決廢棄。
（二）被上訴人行政院原子能委員會（下稱原委會）及臺北縣政
      府應連帶給付上訴人丁○○新臺幣（下同）1千萬元及自
      民國（下同）93年2月18日起至清償日止按週年利率5%計
      算之利息。
（三）被上訴人原委會及臺北縣政府應連帶給付上訴人丙○○1
      千萬元整及自93年2月18日起至清償日止按週年利率5%計
      算之利息。
（四）被上訴人原委會及臺北縣政府應連帶給付上訴人乙○○1
      千萬元整及自93年2月18日起至清償日止按週年利率5%計
      算之利息。
（五）被上訴人原委會及臺北縣政府應連帶給付上訴人甲○○1
      千萬元整及自93年2月18日起至清償日止按週年利率5%之
      利息。
（六）願供擔保，請准宣告假執行。
貳、陳述：除與原判決記載相同部分，茲予引用外，並補稱略以
    ：
（一）本件侵權行為狀態仍在持續中，損害尚未底定，伊之請求
      權時效仍未開始起算，伊固於85年11月4 日書立切結書時
      已搬離系爭房屋，但在此之前並不知輻射會造成身體如何
      之損害及損害之範圍，且當時身體並無異樣，就算起訴，
      亦因無損害徵狀而無法獲得賠償，且本案情形非損害狀態
      之繼續，而是損害狀態持續不斷改變，故本案於伊所受損
      害程度未底定之前，時效尚無從進行。
（二）又縱使認伊於85年10月3 日即已知悉受有損害，惟伊尚不
      知何人為侵權行為人，故時效應自91年3 月25日民生別墅
      輻射鋼筋污染事件，原委會於二審敗訴，並表明不上訴時
      ，伊才知悉原委會是侵權行為人，則至93年4 月29日起訴
      時止，並未逾2年之消滅時效。
（三）原委會雖於85年10月9 日為伊辦理健康檢查，亦未告知伊
      身體受有何等損害，伊亦未查覺身體之不適，並不知身體
      已受有損害，原審遽認伊之請求權罹於時效，於法未合。
（四）伊所領取之救濟金除了是遷移及租金之補償外，只是單純
      的社會救助，並沒有其他特別意義。
（五）依據原子能法第3、24條規定，原委會對於游離輻射有積
      極防護之作為義務，其早於72年即知悉輻射物質之管制有
      漏洞，且於民生別墅偵測得高劑量輻射後，已知該污染非
      單純個案，應全面清查，卻不作為並隱瞞事實，致伊遭受
      輻射侵害長達10餘年，原委會怠於執行職務，致人民權利
      遭受損害，依國家賠償法第2條第2項後段規定，應負賠償
      責任。
（六）台北縣政府興建國宅出售，依國民住宅條例第1條規定，
      係為達成統籌規劃辦理國民住宅，安定國民生活及增進社
      會福祉之行政目的，其決定出售國宅之行為乃屬公權力之
      行使，則其出售遭輻射污染之國宅與上訴人，與法定行政
      目的不符，亦屬故意或過失不法侵害人民之權利，亦應負
      國家賠償之責任。
（七）又債務不履行並無限制賠償範圍之特別規定，請求權人於
      民法第227條之1增訂前，因債務不履行而受有非財產上之
      損害，亦可援用民法第193條以下之規定請求賠償，是縱
      使台北縣政府之債務不履行是發生在88年4月21日修法前
      ，伊亦可援用民法第195條規定請求非財產上之損害賠償
      。
（八）伊等人因長期居住於輻射屋內，受輻射照射之影響，全身
      多處均出現無名病痛，其中眼睛、口腔及牙科等疾病，依
      據有關文獻資料，與輻射暴露間具有蓋然性之因果關係。
參、證據：援用原審提出立證方法。
乙、被上訴人原委會方面：
壹、聲明：上訴駁回。
貳、陳述：除與原判決記載相同部分，茲予引用外，並補稱略以
    ：
（一）本件時效之起算點為上訴人自85年9 月30日即知有損害，
      上訴人遲至93年4 月29日提起本件訴訟，自已罹於時效。
（二）又縱認上訴人於85年10月3日仍居住在系爭輻射建築物中
      ，致侵害狀態仍繼續進行，而上訴人復已於85年11月4 日
      領取台北縣政府所發放之救濟金，及自85年10月至86年9
      月之房租津貼，並切結同意即刻搬離現址，則自斯時起即
      無侵害狀態之繼續可言。
（三）上訴人雖主張連續性侵權行為之消滅時效應俟損害之程度
      底定後起算，並引用最高法院86年台上字第1798號、90年
      台上字第373號判決為據，然查前開90年台上字第373號判
      決所涉案之事實，係對書籍上記載毀損名譽文字之誹謗行
      為，請求作者給付非財產上之慰撫金，故法院認定每次出
      售書籍時，構成侵權行為，與本件上訴人之主張無關；至
      86年台上字第1798號判決所涉之事實，係因大樓興建工程
      施工不當之繼續性侵權行為致相鄰房屋受有傾斜之損害，
      故法院認消滅時效應俟結構體完成，損害之程度底定後起
      算。本件係上訴人主張伊有應作為而不作為之過失侵權行
      為，然伊已於85年10月3 日即派員偵測確定系爭房屋遭輻
      射污染，自不得再比附援引前開最高法院之判決。
（四）至上訴人主張其所受損害之進行尚未停止，其請求權時效
      尚未開始進行云云，但查國家賠償法第8條第1項所稱知有
      損害，係以知有損害事實及國家賠償責任之原因事實，其
      時效即行起算，並非須至損害確定後始得起算時效，就此
      有最高法院49年台上字第2652號判例可參，則有關損害額
      能否確定並不影響上訴人損害賠償請求權之行使。再參以
      民事訴訟法第222條第2項規定，亦可知損害額之確定與否
      無礙於上訴人行使其請求權。此部分上訴人係誤將侵權行
      為所肇致之結果（即健康受損狀況）之繼續，與侵權行為
      本身之繼續，二者混為一談，自非可採。
（五）至上訴人又主張所謂知有損害，必須知受損害之他人行為
      構成侵權行為，故本件消滅時效應自91年3 月25日起算伊
      就另案民生別墅案判決宣布不上訴時起算云云。惟查上訴
      人至遲於85年10月3 日即已知悉系爭房屋為輻射污染建築
      物，且已於86年1 月24日提出國家賠償之請求，則其稱不
      知侵權行為之對象，顯不足採。
（六）伊就建築物使用之鋼筋並無作普遍性檢查以防止其受輻射
      污染或事前預防杜絕遭輻射污染鋼筋流入市面之義務，對
      輻射鋼筋亦無偵測之義務，故本件並不該當大法官釋字第
      469號解釋之要件，伊就本事件並無任何應執行職務之作
      為義務，上訴人主張國家賠償法第2條第2項後段規定之請
      求權自屬不存在。
（七）本事件與民生別墅國家賠償案件完全不同，伊於85年9 月
      30日始獲報日新國宅輻射異常，即刻對日新國宅進行全面
      檢測，採取相關管制防護措施，並無任何怠於執行職務之
      情事，自不得援引民生別墅之案例而為主張。
參、證據：援用原審提出立證方法。
丙、被上訴人台北縣政府方面：
壹、聲明：
（一）上訴駁回。
（二）如受不利判決，願供現金或同額台灣銀行可轉讓定期存單
      為擔保，請准宣告免為假執行。
貳、陳述：除與原判決記載相同部分，茲予引用外，並補稱略以
    ：
（一）本件上訴人對於系爭房屋遭輻射污染之事實，早於85年10
      月3日經原委會偵測而知悉，並已於同月7日依據「輻射污
      染建築物事件防範及處理辦法」獲得給付救濟金及遷移救
      濟金各20萬元，及自85年10月1日起至88年4月30日止共計
      31個月之遷居房租津貼每月2萬元、押租金6萬元，並由伊
      出面發包免費為上訴人進行系爭房屋之拆除及更新改善工
      作，故上訴人早自85年10月9 日即已實際知悉受輻射損害
      及賠償義務人，則算至93年4 月29日提起本件訴訟，顯已
      逾二年時效。
（二）再以損害發生時起算之五年時效而言，固然侵權行為有繼
      續狀態者，在狀態繼續中，其時效應仍未消滅，但本件至
      遲於86年9 月30日上訴人切結已搬離系爭房屋日止，侵權
      行為已結束，則五年之請求權時效應自斯時開始起算，亦
      已罹於時效。
（三）至上訴人主張本件因公害造成健康受損，損害行為雖已結
      束，但健康受損狀況日益嚴重，則無論以侵權行為終了時
      ，或最初知有損害發生時為時效起算點，均有未當，故知
      有損害應解釋為損害進行停止時為宜，上訴人之健康受損
      狀況直至92年健康檢查始逐漸顯現，因此損害之進行應自
      92年始能開始進行云云，顯係誤將侵權行為所肇致之結果
      即健康受損狀況之繼續，與侵權行為本身之繼續相混淆，
      於法未合。至上訴後雖改稱係侵權行為狀態仍在持續中，
      損害尚未底定，請求權時效仍未開始起算云云，亦與事實
      不符而不足採。
（四）上訴人謂其請求國家賠償之口頭意思表示於86年1 月24日
      已向原委會、台北縣政府提出，縱認屬實，但其並未於該
      請求提出後6個月內起訴或依國家賠償法第10條第1項規定
      ，以書面向伊及原委會請求，依民法第130條規定，其中
      斷之時效仍應視為不中斷，則算至93年2 月16日上訴人提
      出本件國家賠償之書面請求時，請求權已罹於2年之時效
      。
（五）上訴人既自承加害行為已結束，且已知有輻射屋之事實，
      即已該當於最高法院49年台上字第2652號判例要旨所謂知
      有損害之規範要件，至於其所稱無從知悉損害程度如何、
      損害不斷發生云云，僅屬於對於損害額無認識或損害額變
      更之情事，並不影響本件請求權消滅時效之進行。
（六）至上訴人曾主張已於90年5 月31日以書面向伊提出國家賠
      償請求云云，但其就此並未舉証以明，自不足採，又縱令
      屬實，亦未依法於提出書面請求後6個月內起訴，仍應視
      為時效不中斷。
（七）伊與上訴人於73年所訂立之國民住宅買賣契約書，出售系
      爭房屋與上訴人，並非行使公權力所生之公法上法律關係
      ，上訴人自不得依據國家賠償法第2條第2項規定，請求國
      家賠償。
（八）民法第227、227之1係88年4月21日所修正或增訂，自89年
      5月5日起施行，依民法債編施行法第1條後段規定，明定
      不溯及既往，上訴人所請求之損害賠償之債發生於88年4
      月21日以前，本無修正或增訂之民法第227、227之1條規
      定之適用。
參、證據：援用原審提出立證方法。
    理  由
一、上訴人起訴主張：上訴人丁○○（原名藍碧雲）於73年間向
    臺北縣政府購買台北縣中和市日新國民住宅1戶，即門牌號
    碼為臺北縣中和市○○路○段181巷18弄25號4樓房屋（下稱
    系爭房屋）。82年間原委會陸續發現多宗約於72年興建之建
    築物受到輻射污染，日新國宅之社區管理委員會曾出面請求
    台北縣政府檢測，然台北縣政府及原委會均未加理會。直至
    85年9 月29日因住戶自行檢測發現社區中庭具有高劑量輻射
    ，原委會始於85年10月3 日進行檢測，證實日新國宅鋼筋確
    受有輻射污染，致伊等人遲至85年9 月始知悉系爭房屋為輻
    射屋，而上訴人丙○○、乙○○、甲○○自幼於輻射屋中成
    長，陸續出現種種身體不適，又伊等人受輻射傷害，不知因
    輻射污染所潛伏之病痛何時會發病，精神上均受有重創，對
    人生亦感絕望，爰依國家賠償法第2條第2項後段請求原委會
    及台北縣政府連帶賠償上訴人各1千萬元之精神慰撫金及法
    定遲延利息，並就台北縣政府追加主張依據民法第227條、
    第227條之1規定請求賠償等語。
二、被上訴人原委會辯稱：伊雖依法為原子能之主管機關，但輻
    射鋼筋並不屬原子能法所規範管制之事項，非屬伊之法定執
    掌範圍，故對於建築物所使用之鋼筋，伊並無作普遍性檢查
    以防止其受輻射污染或事前預防杜絕遭輻射污染鋼筋流入市
    面之義務，亦無偵測之義務，至於游離輻射防護安全標準第
    38條，僅課予伊負有將超過一定劑量之地區，劃定為管制區
    之義務，並非伊於知悉民生別墅遭輻射鋼筋污染時，即對於
    「遭同一批輻射鋼筋污染之其他建物」之住戶亦負有一定之
    作為義務。又鋼筋本身並非核物料，未受安全管制，故縱有
    事故發生，依據前開規定，亦須持有人或使用人，負有於一
    定期間內主動提出詳細書面報告之義務，伊於收受報告後，
    於職權範圍內依法處理。伊自81年間陸續發現輻射污染建物
    起，即針對全台灣建物於71年至73年間之建物進行輻射劑量
    普查，普查方式主要是依各縣市政府提供之建物資料寄發通
    知，並請住戶向伊申請熱發光劑量計（TLD），由民眾自行
    檢測後將試劑寄回判讀。日新國宅社區僅有3名住戶分別於
    83年中及84年向被上訴人申請熱發光劑量計檢測，其中兩戶
    檢測結果無異常，另一戶則未將熱發光劑量計寄回，基於常
    理及檢測處理原則，伊判斷並無立即全面偵測日新國宅之急
    迫性，直至85年9 月30日，伊獲報日新國宅某戶輻射異常情
    形，乃即刻對日新國宅進行全面檢測，並於同年10月3 日確
    認上訴人所有系爭建物遭輻射污染時立即告知，並核發救濟
    金20萬元，上訴人於85年10月14日簽名具領，伊並協助台北
    縣政府進行日新國宅遭輻射污染建物之改善工程，改善工程
    於88年2 月24日完成，是伊就上訴人所有系爭建物之輻射檢
    測及事後處理作為上，均已依法辦理，並無任何怠於執行職
    務之情事。又上訴人未舉證證明伊之怠於執行職務與其所主
    張受有身體健康之損害，並致精神之損害間具有因果關係，
    且其請求慰撫金1千萬元，顯屬過高，況且上訴人等之損害
    賠償請求權亦已罹於國家賠償法法第8條第1項所規定之消滅
    時效等語，資為抗辯。
三、被上訴人臺北縣政府則以：伊將系爭房屋出售予上訴人丁○
    ○，非屬行使公權力而生之公法上法律關係，上訴人依國家
    賠償法第2條第2項規定，對伊請求損害賠償，顯然無據。再
    依據原子能法、行政院原子能委員會組織條例之規定，伊並
    非原子能或輻射安全防護、防止游離輻射（含與本件有關防
    止使用輻射污染鋼筋於建築物或檢測受輻射污染鋼筋）等事
    宜之行使公權力執行機關，而73年以前並無法令課予伊對於
    建築使用之鋼筋、鋼骨及建築營造行業有檢測、管理之權責
    ，是上訴人主張伊將系爭房屋出售與上訴人，亦屬國家賠償
    法第2條第2項規定（行使公權力）執行職務上有所過失云云
    ，即失所依據。系爭日新國宅社區只有3位住戶分別於83年
    中及84年初，向原委會申請熱發光劑量計檢測，其中兩戶經
    檢測結果為無異常現象，另一戶則未將熱發光劑量計寄回，
    並無上訴人或日新國宅社區管委員會提出申請檢測之記錄。
    況且上訴人國家賠償之請求權已罹於消滅時效。至上訴人追
    加依據民法第227條、第227條之1準用同法第195條第1項規
    定請求損害賠償，因民法第227條、第227條之1係88年4月21
    日修正、增訂，並自89年5月5日起施行者（民法債編施行法
    第36條第2項前段參照），而上訴人所請求之損害賠償之債
    發生於89年5月5日以前，無適用之餘地。又上訴人就其所受
    精神上痛苦程度，未能舉證，且屬高額，亦無可採等語，資
    為抗辯。
四、兩造不爭執之事實：（見原審卷(二)第70、71頁、本院卷第49
    頁）
（一）上訴人丁○○於73年10月4 日購買系爭房屋，原委會於85
      年10月3 日在系爭房屋進行檢測證實受輻射污染，上訴人
      於85年10月3 日知悉系爭房屋遭受輻射污染，上訴人丁○
      ○於85年11月4日向台北縣政府領取自85年10月1日起至86
      年9月30日止每月遷居所需之房屋津貼共240,000元、押金
      60,000元、救濟金200,000元；85年10月14日向原委會領
      取救濟金共200,000元，又於86年9月30日向台北縣政府領
      取86年10月1 日起至87年9月30日止房屋津貼240,000元及
      救濟金200,000元。
（二）台北縣政府於87年2月11日拆除系爭房屋，至88年2月24日
      改建完成，上訴人於85年11月4 日書立切結並搬離系爭房
      屋（見本院卷第80頁）。
（三）日新國宅住戶陳素容於83年7月1日向被上訴人原委會申請
      熱發光劑量計，但未將熱發光劑量計寄回。住戶孫自強、
      梁隸華於84年4月15、84年7月19日分別向被上訴人原委會
      請求檢測，於84年6月10日、84年10月18日判讀結果，並
      無異常現象。
（四）被上訴人原委會曾於85年10月9日上訴人辦理健檢。
      以上事實有國民住宅買賣契約書、輻射劑量評估報告書、
      輻射染建築物一次救濟金申請書、切結書、中和市日新
      國宅住戶之熱發光劑量計檢測紀錄、輻射染建築物居民
      健康檢查手冊等影本在卷可按（見原審卷(一)第24-26、82-
      84、97、50-58頁），且為兩造所不爭，自堪信為真實。
五、本件經依民事訴訟法第463條準用第270條之1第1項第3款規
    定整理並協議兩造簡化爭點，兩造同意就原審94年2月22日
    言詞辯論筆錄所載下列爭點為主張及辯論：（原審卷(二)第71
    頁、本院卷第49頁）
（一）上訴人請求權基礎？
（二）依據國家賠償法請求權時效是否完成與本件時效起算點？
（三）上訴人依據國家賠償法請求，被上訴人作為義務及過失為
      何？
（四）上訴人追加民法第227條、第227條之1是否有理由？
（五）被上訴人怠於執行職務與上訴人受損是否具有因果關係？
（六）上訴人請求精神慰撫金數額是否合理？
六、法院之判斷：
（一）上訴人依據國家賠償法請求，時效已完成。
 1、按賠償請求權，自請求權人知有損害時起，因2年間不行使
    而消滅；自損害發生時起，逾5年者亦同。國家損害賠償，
    除依本法規定外，適用民法規定。國家賠償法第8條第1項、
    第5條分別定有明文。次按關於侵權行為損害賠償請求權之
    消滅時效，應以請求權人實際知悉損害及賠償義務人時起算
    ，非以知悉賠償義務人因侵權行為所構成之犯罪行為經檢察
    官起訴、或法院判決有罪為準（參見最高法院72年台上字第
    738號判例要旨）。
 2、經查原委會於85年10月3 日檢測系爭房屋証實受輻射染，
    同月7 日上訴人即向原委會請領輻射污染建築物一次救濟金
    ，並於同年11月4 日書立切結書並搬離系爭房屋，同時向台
    北縣政府申請救濟金及遷居之房屋津貼、押金等，為上訴人
    所不爭，並有輻射染建築物一次救濟金申請書、切結書影
    本在卷可按（見原審卷(一)第82-84頁），足証上訴人於85年
    10月3日即已知悉受到輻射污染，並於同年10月7日、11月4
    日向原委會及台北縣政府申請救濟金及遷居之房屋津貼等補
    貼，並由台北縣政府出面替上訴人免費拆除改建，據此實難
    謂上訴人不知受損害及請求賠償之對象（即賠償義務人），
    則算至93年4月29日上訴人提起本訴時，其請求權顯已罹於2
    年之時效，殆無疑義。
 3、上訴人雖主張縱認伊於85年10月3 日即已知悉受有損害，原
    委會及台北縣政府相繼撥發救濟金，協助安排健康檢查及建
    物拆除改建更新等工作，但此僅係被上訴人代表國家對於災
    民之救濟、善後，被上訴人既始終否認有侵權行為存在，即
    不能認伊於受領救濟金時已知悉何人為侵權行為人，故請求
    權時效不能自85年10月3日起算，伊係91年3月25日民生別墅
    輻射鋼筋污染事件，原委會於二審敗訴，對外宣布不上訴時
    ，伊才知悉侵權行為人，則伊至93年4 月29日提起本訴時止
    ，並未逾2年之消滅時效云云。然查，有關原委會及台北縣
    政府是否有侵權行為部分，依前開判例意旨，並非作為判斷
    上訴人知悉請求對象之準據。另參諸上訴人所提出之民事起
    訴狀業已自承其已於86年1 月24日向原委會及台北縣政府提
    出國家賠償之請求等語在卷（見原審卷(一)第6頁反面），如
    上訴人不知請求之對象（即侵權行為人），何以會向原委會
    及台北縣政府提出國家賠償之請求？至於民生別墅國家賠償
    事件與本件情形完全不同，上訴人援引民生別墅國家賠償事
    件於91年3 月25日原委會宣布不上訴而告確定後始知悉本案
    之侵權行為人，顯不足採。
 4、至上訴人另主張連續性侵權行為之消滅時效應俟損害之程度
    底定後起算，本件侵權行為之狀態仍在持續中，損害尚未底
    定，故請求權時效仍未開始起算云云，並引用最高法院86年
    台上字第1798號、90年台上字第373號判決為據（見原審卷
    (一)第193-195頁本院卷第111－113頁），然查前開最高法院
    90年台上字第373號判決所涉案之事實，係對書籍上記載毀
    損名譽文字之誹謗行為，請求作者給付非財產上之慰撫金，
    故法院認定每次出售書籍時，構成侵權行為；至86年台上字
    第1798號判決所涉之事實，係因大樓興建工程施工不當之繼
    續性侵權行為致相鄰房屋受有傾斜之損害，故法院認消滅時
    效應俟結構體完成，損害之程度底定後起算，與本件上訴人
    係主張被上訴人有應作為而不作為之過失侵權行為，然原委
    會於85年10月3 日即派員偵測，並於確定系爭房屋遭輻射污
    染後，即刻採取相關管制防護措施，台北縣政府亦立即進行
    拆除房屋及改建措施，上訴人並自承已於85年11月4 日搬離
    系爭輻射房屋，則其所遭受輻射污染之侵權行為自搬離系爭
    房屋時即已告結束，縱使其身體健康受損害之狀態仍持續進
    行，核其情事亦與前開判決所指侵權行為之狀態仍持續不同
    ，自不得比附援引。至於知悉受損以後，對於損害額並無認
    識之必要，以後損害額之變更，依最高法院49台上字第2652
    判例要旨，於請求權消滅時效之進行並無影響，故上訴人主
    張其請求權時效因損害尚未底定而未能開始進行，不足採信
    ，至於上訴後改稱其請求權時效應自92年健康檢查逐漸顯現
    受損狀況時起始開始進行云云，亦不足採。本件至遲於85年
    11月4日上訴人搬離系爭房屋日止，侵權行為即已告結束，
    則自損害發生時起5年之請求權時效，亦應自斯時開始起算
    ，迄至93年4月29日起訴時亦已罹於時效。
 5、又上訴人已自承於86年1 月24日於被上訴人台北縣政府就本
    事件召開協調會時，當場便已提出國家賠償之請求，遭國宅
    局局長稱請住戶於受輻射污染房屋拆除重建完成後再聲請國
    家賠償即可，其請求權時效即告中斷云云。然查，縱認上訴
    人請求國家賠償之意思表示已於86年1 月24日起向原委會、
    台北縣政府提出，惟上訴人並未於該請求之意思表示提出後
    6個月內起訴，依民法第130條之規定，其中斷之時效仍應視
    為不中斷，故其請求權仍罹於5年之時效。至上訴人曾主張
    已於90年5 月31日以書面向伊提出國家賠償請求云云，但其
    就此並未舉証以明，自不足採，又縱令屬實，其仍未依法於
    提出書面請求後6個月內起訴，仍應視為時效不中斷。
 6、綜上所述，上訴人之國家賠償請求權已罹於時效，故原委會
    、台北縣政府據此拒絕給付，於法有據。
（二）上訴人依據民法第227條、第227條之1規定請求台北縣政
      府損害賠償，為無理由。
   1、按民法債篇施行法第1、36條明定：「民法債編施行前發
      生之債，除本施行法有特別規定外，不適用民法債編之規
      定；其在修正施行前發生者，除本施行法有特別規定外，
      亦不適用修正施行後之規定」，「本施行法自民法債編施
      行之日施行。民法債編修正條文及本施行法修正條文自中
      華民國89年5月5日施行。但民法第166條之1施行日期，由
      行政院會同司法院另定之」。
   2、次按，民法第227條於88年4月21日修正前原條文為「債務
      人不為給付或不為完全之給付，債權人得聲請法院強制執
      行，並得請求損害賠償」，於修正後條文為「因可歸責於
      債務人之事由，致為不完全給付者，債權人得依關於給付
      遲延或給付不能之規定行使其權利。因不完全給付而生前
      項以外之損害者，債權人並得請求賠償。」，並增訂同法
      227條之1規定「債務人因債務不履行，致債權人之人格權
      受侵害者，準用第192條至第195條及第197條之規定，負損
      害賠償責任」。然查上訴人主張伊於73年10月4日購買系爭
      房屋，因台北縣政府之不完全給付，致上訴人遭受10餘年
      之輻射照射之污染，致其身體健康受有損害，精神上受有
      損害等之債務不履行，均係發生在88年4月21日民法修正以
      前，依據前開規定，上訴人依據88年4月21日修正後民法第
      227條、第227條之1之規定請求侵害人格權之損害賠償，顯
      無理由。
   3、至上訴人主張債務不履行並無限制賠償範圍之特別規定，
      請求權人於民法第227條之1增訂前，因債務不履行而受有
      非財產上之損害，亦可援用民法第193條以下之規定請求賠
      償，是縱使台北縣政府之債務不履行是發生在88年4月21日
      修法前，伊亦可援用民法第195條規定請求非財產上之損害
      賠償云云。惟查侵權行為，即不法侵害他人權利之行為，
      屬於違法行為之一種。債務不履行為債務人侵害債權之行
      為，性質上亦屬侵權行為，但法律另有關於債務不履行之
      規定，故關於侵權行為之規定，於債務不履行不適用之（
      參見最高法院43年台上字752號判例要旨），再參之民法新
      增第227條之1之立法理由「債權人因債務不履行致其財產
      權受侵害者，固得依債務不履行之有關規定求償，惟如同
      時侵害債權人之人格權致其受有非財產上之損害者，依現
      行規定，僅得依據侵權行為之規定求償。是同一事件所發
      生之損害竟應分別適用不同之規定解決，理論上尚有未妥
      ，且因侵權行為之要件較之債務不履行規定嚴苛，如故意
      、過失等要件舉証困難，對債權人之保護亦嫌未周，為免
      法律割裂適用，並充分保障債權人之權益，爰增定本條規
      定，卑求公允」，顯然在民法第227條之1增訂之前，對於
      因債務不履行所造成債權人之人格權受損者，必須依侵權
      行為之規定求償，而非當然可本於債務不履行而為主張，
      則上訴人依據債務不履行之主張，再爰用侵權行為法第195
      條之規定，主張非財產權之損害賠償，自應就台北縣政府
      之行為係構成侵權行為負舉証之責，惟依前所述，上訴人
      本於侵權行為之損害賠償請求權，已罹於時效，故上訴人
      此部分之主張殊非可採。
（三）被上訴人之時效抗辯既屬有理由，其對於上訴人之請求依
      法自得拒絕給付，則有關兩造其餘之爭點，本院即無庸再
      予以論述，附此敘明。
七、綜上所述，上訴人依據國家賠償法第2條第2項、88年4月21
    日修正後民法第227條、227條之1規定，請求被上訴人連帶
    給付上訴人各1000萬元及自93年2月18日起至清償日止按年
    息5%計算之利息，不應准許，原審所為上訴人敗訴之判決，
    並無不當，上訴論旨指摘原判決不當，求予廢棄改判，為無
    理由。
八、本案事證已臻明確，兩造其餘攻擊防禦方法及未經援用之舉
    証，經本院詳加審酌後，認與判決結果不生影響，爰不一一
    論述，附此敘明。
據上論結：本件上訴為無理由，依民事訴訟法第449條第1項、第
78條、第85條第1項前段，判決如主文。
中　　華　　民　　國　　94　　年　　8 　　月　　31　　日
                  民事第十五庭  審判長法　官  許正順
                                      法  官  鍾任賜
                                      法  官  張  蘭
正本係照原本作成。
如不服本判決，應於收受送達後二十日內向本院提出上訴書狀，
其未表明上訴理由者，應於提出上訴後二十日內向本院補提理由
書狀（均須按他造當事人之人數附繕本）上訴時應提出委任律師
或具有律師資格之人之委任狀；委任有律師資格者，另應附具律
師資格證書及釋明委任人與受任人有民事訴訟法第四百六十六條
之一第一項但書或第二項（詳附註）所定關係之釋明文書影本。
中　　華　　民　　國　　94　　年　　9 　　月　　2 　　日
                                      書記官  應瑞霞
附註：
民事訴訟法第四百六十六條之一（第一項、第二項）：
對於第二審判決上訴，上訴人應委任律師為訴訟代理人。但上訴
人或其他法定代理人具有律師資格者，不在此限。
上訴人之配偶、三親等內之血親、二親等內之姻親，或上訴人為
法人、中央或地方機關時，其所屬專任人員具有律師資格並經法
院認為適當者，亦得為第三審訴訟代理人。
